【裁判字號】    98,交聲,2632
【裁判日期】    980820
【裁判案由】    聲明異議
【裁判全文】
臺灣臺中地方法院刑事裁定            98年度交聲字第2632號
原處分機關  交通部公路總局臺中區監理所
異議人即
受處分人    甲○○
上列異議人即受處分人因違反道路交通管理處罰條例案件，對於
交通部公路總局臺中區監理所中華民國九十八年七月十六日所為
之處分（中監違字第裁60–HD0000000號裁決書），聲明異議，
本院裁定如下：
    主    文
原處分關於罰鍰新臺幣肆萬伍仟元部分撤銷。
上開撤銷部分，甲○○汽車駕駛人，駕駛汽車經測試檢定酒精濃
度超過規定標準，處罰鍰新臺幣壹萬伍仟元。
    理    由
一、原處分機關處分意旨略以：異議人即受處分人甲○○於民國
    九十七年三月十日二十三時四十五分許，騎乘車牌號碼FU6
    －一五三號重型機車，在臺中縣中沙路一六四巷四弄處，因
    「駕駛人吐氣所含呼氣酒精濃度測試值為０‧六四ＭＧ／Ｌ
    」之違規，經臺中縣警察局烏日分局員警以中縣警交字第Ｈ
    D 0000000號違反道路交通管理事件通知單舉發，受
    處分人因酒駕違規涉及公共危險罪部分，業經臺灣臺中地方
    法院檢察署緩起訴處分期滿確定，本站遂於九十八年七月十
    六日以中監違字第裁六０–ＨD0000000號裁決書，
    處以罰鍰新臺幣四萬五千元，吊扣駕駛執照十二個月，並施
    以道安講習。
二、受處分人聲明異議意旨略以：依據行政罰法第二十六條規定
    ，一行為同時觸犯刑事法律及違反行政法上義務規定者，依
    刑事法律處罰之。本人業經法院被判緩起訴處分，並已繳納
    三萬元在案，而監理機關另要向本人處罰行政罰鍰新台幣四
    萬五千元，並執行吊扣駕照，實無再一事二罰處行政罰之必
    要，請庭上撤銷行政罰鍰四萬五千元，以維持公平正義原則
    等語。
三、(一)按汽車駕駛人飲用酒類或其他類似物後，其吐氣所含酒
    精濃度超過每公升Ｏ．二五毫克，不得駕車；駕駛汽車經測
    試檢定酒精濃度超過標準，處汽車駕駛人罰鍰一萬五千元以
    上六萬元以下，並當場移置保管該汽車及吊扣駕駛執照一年
    ，因而肇事致人受傷者，並吊扣駕駛執照二年；又汽車駕駛
    人有第三十五條第一項規定之情形者，應接受道路交通安全
    講習，道路交通安全規則第一百一十四條第二款、道路交通
    管理處罰條例第二十四條第一項第二款、第三十五條第一項
    第一款分別定有明文。(二)再者，一行為同時觸犯刑事法律
    及違反行政法上義務規定者，依刑事法律處罰之。但其行為
    應處以「其他種類行政罰」或得沒入之物而未經法院宣告沒
    收者，亦得裁處之。前項行為如經不起訴處分或為無罪、免
    訴、不受理、不付審理之裁判確定者，得依違反行政法上義
    務規定裁處之。本法所稱「其他種類行政罰」，指下列裁罰
    性之不利處分：限制或禁止行為之處分：限制或停止營業、
    「吊扣證照」、命令停工或停止使用、禁止行駛、禁止出入
    港口、機場或特定場所、禁止製造、販賣、輸出入、禁止申
    請或其他限制或禁止為一定行為之處分，行政罰法第二十六
    條、第二條第一款亦有明定。惟依九十五年二月五日正式施
    行之行政罰法第二十六條第一項規定：「一行為同時觸犯刑
    事法律及違反行政法上義務規定者，依刑事法律處罰之。但
    其行為應處以其他種類行政罰或得沒入之物而未經法院宣告
    沒收者，亦得裁處之」，此乃一行為同時造成刑罰法律與行
    政秩序罰規定發生競合適用之關係時，基於「一事不二罰」
    之法理，經由立法程序確立應以刑罰優先為原則，避免行為
    人承受過度且重複之處罰。此觀該條立法理由明確揭示：「
    一行為同時觸犯刑事法律及違反行政法上義務規定時，由於
    刑罰與行政罰同屬對不法行為之制裁，而刑罰之懲罰作用較
    強，故依刑事法律處罰，即足資警惕時，實無一事二罰再處
    行政罰之必要。且刑事法律處罰，由法院依法定程序為之，
    較符合正當法律程序，應予優先適用。但罰鍰以外之沒入或
    其他種類行政罰，因兼具維護公共秩序之作用，為達行政目
    的，行政機關仍得併予裁處，故為第一項但書規定」，其理
    益明。是以前揭行政罰法中，刑事法律處罰優先且不再處以
    行政秩序罰之目的，既係因為行為人已接受刑罰而足資警惕
    ，且已發生懲罰之作用，即無使行為人陷於雙重處罰之不利
    益，則關於刑事法律處罰之範圍自應採取實質認定，凡刑事
    實體法或程序法中所規定客觀上剝奪行為人生命、自由、財
    產權利，主觀上亦因制裁之嚴厲性、痛苦性，其強度足以造
    成心理強制而間接達成矯正教化目的之處遇手段，皆應納入
    其中，而不以形式上符合刑法第三十二條至第三十四條所定
    主刑及從刑種類者為限，始與前揭法律規範之意旨相符。
四、經查：(一)受處分人於上開時、地，曾因飲酒後酒精濃度超
    過標準，仍駕車之行為，業經臺灣臺中地方法院檢察署檢察
    官於九十七年三月十二日，以九十七年度速偵字第一二四六
    號為緩起訴處分，期間為一年。受處分人應於收受本署檢察
    官執行緩起訴處分命令通知書後二個月內，向社團法人台灣
    陽光婦女協會支付三萬元，且受處分人業已依限繳納。該緩
    起訴處分業屆滿，未經撤銷等情，有臺灣高等法院被告前案
    紀錄表、上開緩起訴處分書各一紙在卷可參。(二)依刑事訴
    訟法第二百五十三條之二規定，檢察官為緩起訴處分，得命
    被告於一定期間內履行「向公庫或指定之公益團體支付一定
    之金額」，此一命被告為金錢給付的部分，應得被告之同意
    。命被告為金錢給付部分，並得為民事強制執行名義。檢察
    官課被告以上之負擔，由於此負擔雖非「刑罰」，但性質上
    可謂實質的制裁，且造成被告權利受限制的影響。則受處分
    人上開違反刑事法律禁止規範之犯罪事實既已明確，僅因檢
    察官採取緩起訴處分之替代性刑事處遇手段，未將該案逕行
    起訴或聲請簡易判決處刑，致其後適用之刑事訴訟程序有所
    區別。然就受處分人負有支付一定金額予檢察官指定機構之
    義務觀察，其如未在上開指定期間內確實履行義務，依刑事
    訴訟法第二百五十三條之三第一項第三款之規定，受處分人
    將遭受撤銷緩起訴處分之不利益；反之，倘其確實遵守並履
    行各項緩起訴條件，除非合於刑事訴訟法第二百六十條所定
    情形之一，否則受處分人即無再就同一案件遭受刑事訴追之
    虞。從而，受處分人已因上開緩起訴處分而剝奪其財產權，
    而上開金錢給付義務亦具有強制性、懲罰性，雖不若易科罰
    金係以支付金錢作為自由刑之替代。惟經由緩起訴處分條件
    之履行使其免於遭檢察官發動起訴程序，仍具有替代刑罰之
    效果。準此，廣義而言，應屬前揭所稱之「實質刑事法律處
    罰」，而有行政罰法第二十六條第一項「一事不二罰」規定
    之適用。(三)至法務部九十五年五月二十五日法律字第○九
    五○七○○三九三號函雖謂：行政罰法第二十六條第二項所
    稱「不起訴處分」包括「緩起訴處分」在內等語，惟該項乃
    例外得裁處行政秩序罰之補充規定，參諸該條文係將「不起
    訴處分」、「無罪」、「免訴」、「不受理」、「不付審理
    」等不能證明刑事被告犯罪或未曾使其實際接受刑罰之情形
    逐一臚列，顯然與該條第一項所指發生處罰競合之前提要件
    尚有未合，故有第二項仍依違反行政法上義務規定裁處之必
    要。本件緩起訴處分既非不能證明行為人之犯罪事實，且有
    支付一定金額之實質處罰，自與上開行政罰法第二十六條第
    二項列舉之不起訴處分等情形迥然有別，仍無從遽為比擬而
    為相同之處置。若非如此，則刑事被告如經法院循審判程序
    判處罰金或得以易科罰金之拘役或有期徒刑，均得以援用行
    政法罰第二十六條第一項之規定，免於處以行政秩序罰之雙
    重不利益；至於藉由緩起訴處分而節省司法資源者，在基於
    實質懲罰目的而其財產權遭受剝奪之餘，卻仍需繳納一定金
    額之行政罰鍰，其結果勢必降低刑事被告接受緩起訴處分之
    意願，而反噬緩起訴處分替代繁複刑事審判程序之制度性機
    能。準此以言，行政罰法第二十六條第二項既未將緩起訴處
    分列舉其中，本於「例外規定從嚴解釋」之法理及前揭說明
    ，自不能將條文中「不起訴處分」之範圍，擴及於性質顯不
    相同之「緩起訴處分」，且亦非得以具體個案中比較當事人
    實質上是否影響其財產權利（緩起訴可能係無負擔之緩起訴
    ，而緩刑亦可能無負擔，惟均不影響其刑事處分之性質），
    或其影響當事人財產權利之輕重比較，憑為有無前揭行政罰
    法「一事不二罰」規定適用之標準。另道路交通管理處罰條
    例第三十五條規定之裁處，含有罰鍰及吊扣駕照，分屬行政
    罰法中之裁罰，有對於過去違反義務行為處罰之「秩序罰」
    （指罰鍰），以及對於預防將來再犯危險之「管制罰」（指
    吊扣駕照）。前者對於過去義務違反而為秩序罰之目的，與
    刑事制裁酒醉駕車所欲達到保護交通安全之目的相同，二者
    既為相同之目的，則處以較重之刑事制裁為已足，自無重複
    處罰行政罰之必要。(四)惟按違反道路交通管理事件統一裁
    罰基準及處理細則第二條所定「違反道路交通管理事件統一
    裁罰基準表」，駕駛人吐氣所含酒精濃度超過每公升０‧五
    五毫克以上者，機車駕駛人於期限內繳納或到案聽候裁決者
    ，應處最低罰鍰四萬五千元。本件受處分人騎乘重型機車，
    被查獲時酒精濃度達每公升０‧六四毫克，依前開道路交通
    管理事件統一裁罰基準表規定最低罰鍰為四萬五千元。受處
    分人在刑事部分，雖經檢察官為緩起訴處分，並經檢察官命
    向社團法人台灣陽光婦女協會支付三萬元，然比前開最低罰
    鍰金額較少，難謂符合公平正義原則。故道路交通管理處罰
    條例第三十五條第八項明文規定：汽車駕駛人，經裁判確定
    處以罰金低於最低罰鍰基準規定者，應依本條例裁決繳納不
    足最低罰鍰之部分。本件受處分人縱依緩起訴處分命令支付
    三萬元，參照上開規定，原處分機關就行政罰之罰鍰方面仍
    得裁處一萬五千元（即差額部分）。
五、據上論結，應依道路交通管理處罰條例第八十七條第二項、
    道路交通案件處理辦法第二十條前段，裁定如主文。
中    華    民    國    98    年     8    月    20    日
                  交通法庭  法  官  劉邦繡
上正本證明與原本無異。
如不服本裁定，應於送達後五日內，向本院提出抗告狀。
                                書記官  何俞瑩
中    華    民    國    98    年     8    月    20    日


司法院資訊處製作；財團法人民間司法改革基金會備份。
